【裁判字號】    95,訴,2084
【裁判日期】    970325
【裁判案由】    返還林地等
【裁判全文】
臺灣臺中地方法院民事判決  95年度訴字第2084號
原      告  行政院農業委員會林務局東勢林區管理處
法定代理人  己○○
訴訟代理人  蔡得謙律師
複代理人    何立斌律師
被      告  丁○○
            乙○○
            戊○○
            庚○○
            丙○○
                        樓之2.
            辛○○
            甲○○
前列七人共同
訴訟代理人  林道啟律師
當事人間返還林地等事件，本院於民國97年2月26日言詞辯論終
結，判決如下：
    主    文
被告丁○○、甲○○、乙○○、戊○○應將坐落台中縣和平鄉○○段14地號附近大甲溪事業區第68林班內，如附圖編號假52號所
示面積0.4010公頃之土地返還與原告。
被告戊○○應將坐落台中縣和平鄉○○段14地號附近大甲溪事業
區第68林班內，如附圖編號假14號所示面積0.0365公頃之土地返
還與原告。
被告庚○○、戊○○應將坐落台中縣和平鄉○○段14地號附近大
甲溪事業區第68林班內，如附圖編號假53號所示面積0.5012公頃
之土地返還與原告。
被告丙○○、戊○○應將坐落台中縣和平鄉○○段14地號附近大
甲溪事業區第68林班內，如附圖編號假6號C水塔（面積0.0050公
頃）予以拆除，並將如附圖編號假6號（面積0.2788公頃）、假7
號（面積0.1239公頃）所示面積合計0.4027公頃之土地返還與原
告。
被告辛○○、戊○○應將坐落台中縣和平鄉○○段14地號附近大
甲溪事業區第68林班內，如附圖編號假25（1）A鐵皮工寮（面積
0.0168公頃）、B鐵皮工寮（面積0.0076公頃）予以拆除，並將
如附圖編號假25（1）（面積1.4344公頃）、假25（2）（面積0.
0477公頃）、假25（3）（面積0.2940公頃）所示面積合計1.77
61公頃之土地返還與原告。
被告丁○○、甲○○、乙○○、戊○○應給付原告自民國95年8
月12日起至返還第一項所示土地之日止，按每年新臺幣貳仟捌佰
零柒元計算之金額。
被告戊○○應給付原告自民國90年7月12日起至返還第二項所示
土地之日止，按每年新臺幣貳佰伍拾陸元計算之金額。
被告庚○○、戊○○應給付原告自民國95年8月12日起至返還第
三項所示土地之日止，按每年新臺幣參仟伍佰零捌元計算之金額
。
被告丙○○、戊○○應給付原告自民國95年8月25日起至返還第
四項所示土地之日止，按每年新臺幣貳仟捌佰壹拾玖元計算之金
額。
被告辛○○、戊○○應給付原告自民國95年8月12日起至返還第
五項所示土地之日止，按每年新臺幣壹萬貳仟肆佰參拾參元計算
之金額。
原告其餘之訴駁回。
本判決第一項之訴訟費用由被告丁○○、甲○○、乙○○、戊○○負擔。第二項之訴訟費用由被告戊○○負擔。第三項之訴訟費
用由被告庚○○、戊○○負擔。第四項之訴訟費用由被告丙○○
、戊○○負擔。第五項之訴訟費用由被告辛○○、戊○○負擔。
本判決第一項部分，原告如以新臺幣陸萬柒仟元為被告丁○○、
甲○○、乙○○、戊○○供擔保後，得假執行；但被告丁○○、
甲○○、乙○○、戊○○如以新臺幣貳拾萬零伍佰元為原告預供
擔保後，得免為假執行。
本判決第二項部分，原告如以新臺幣柒仟元為被告戊○○供擔保
後，得假執行；但被告戊○○如以新臺幣壹萬捌仟貳佰伍拾元為
原告預供擔保後，得免為假執行。
本判決第三項部分，原告如以新臺幣捌萬肆仟元為被告庚○○、
戊○○供擔保後，得假執行；但被告庚○○、戊○○如以新臺幣
貳拾伍萬零陸佰元為原告預供擔保後，得免為假執行。
本判決第四項部分，原告如以新臺幣陸萬捌仟元為被告丙○○、
戊○○供擔保後，得假執行；但被告丙○○、戊○○如以新臺幣
貳拾萬壹仟參佰伍拾元為原告預供擔保後，得免為假執行。
本判決第五項部分，原告如以新臺幣貳拾玖萬柒仟元為被告辛○○、戊○○供擔保後，得假執行；但被告辛○○、戊○○如以新
臺幣捌拾捌萬捌仟零伍拾元為原告預供擔保後，得免為假執行。
原告其餘假執行之聲請駁回。
    事實及理由
甲、原告方面：
壹、原告台灣省政府農林廳林務局東勢林區管理處，為配合機關
    改制，自民國（下同）88年7月1日起，機關全銜改為「行政
    院農業委員會林務局東勢林區管理處」，合先敘明。訟爭土
    地均位於台中縣和平鄉○○段14地號之國有土地，位於大甲
    溪事業區第68林班內，經台灣省政府農林廳林務局劃歸原告
    管理，原告本於管理人地位代為行使所有人之權利，自有當
    事人能力且無當事人不適格之情形，最高法院69年台上字第
    537號、680號判例意旨參照，併此敘明。
貳、被告丁○○、甲○○、乙○○、戊○○之部分：
一、原告於68年間與訴外人崔衍剛訂立「國有森林用地出租造林
    契約書」（下稱編號一租約），由崔衍剛承租大甲溪事業區
    第68林班編號第52號土地從事植樹造林。而訴外人崔衍剛已
    於86年6月間去世，被告丁○○、甲○○、乙○○為其繼承
    人，有戶籍謄本足核。
二、編號一租約已因租期屆滿而終止：依編號一租約第10條約定
    ：「契約期滿林木採伐後，承租人如需繼續租用，應依台灣
    省森林用地出租造林辦法第13條規定，於租約屆滿前3個月
    ，聲請林務局續租，逾期視為放棄，期滿由林務局收回林地
    ，承租人不得異議。」查原承租人崔衍剛並未於租約屆滿前
    3個月聲請續租。依前開之約定，編號一租約應於期限屆滿
    時即77年9月30日業已因期限屆至而告終止。
三、退步言倘本件鈞院認編號一租約並未於77年9月30日因期限
    屆至終止，編號一租約亦因原告依法為終止租約之意思表示
    而告消滅：
(一)、原告對系爭契約應有終止權。
  1.按兩造所訂編號一契約第11條約定：「本契約未定事項，承
    租人完全同意依照林務局有關法令辦理。」而行政院於80年
    間就系爭租賃土地所坐落之德基水庫集水區，作成「德基水
    庫集水區陡坡農用地（超限利用地）處理方案」，並經台灣
    省政府於82年6月17日以府農林字第163060號公告之，有該
    公告可參。依該公告內容，可知就德基水庫集水區陡坡農用
    地（超限利用地），自公告之日起3年內自動終止租約交還
    林地者，分別發給轉業救助金以為補償；自公告之日起第4
    年（即逾3年未自動終止租約交還林地）起，即行終止租約
    強制收回林地，並不予任何補償。前開公告內容，為林務局
    執行國有林事業區出租造林地（即本件租賃土地即屬此類）
    之管理法令，自屬上揭約定中「林務局有關法令」之範疇。
    是上開台灣省政府之公告內容，依系爭契約第11條之約定，
    自為系爭租賃契約內容之一部分。
  2.查編號一土地之坡度超過28.5度；依山坡地保育利用條例施
    行細則第12條、第13條之規定，其屬山坡地土地可利用分類
    查定基準中坡度超過55％者（按山坡地之百分比坡度，係以
    坡度45 度以百分比表示，其55％，即28.486度，經四捨五
    入後為28.5 度），屬6級坡，為加強保育地，應依主管機關
    指定方式實施水土保持。惟被告丁○○、甲○○、乙○○就
    系爭編號一土地為農牧使用，係屬超出坡度限制而違法利用
    山坡地。是就編號一土地而言，核屬水土保持法施行細則第
    22條所規定之「超限利用地」。從而，原告依上開台灣省政
    府之公告及系爭契約第11條之約定，於前開台灣省政府公告
    日後之第4年（即85年6月17日）後，原告得終止系爭租賃契
    約。
  3.且依編號一租約第3條約定：「使用限制：(一)水土保持：乙
    方（承租戶）應依甲方或台灣省政府農林廳山地農牧局指定
    之方式及期限於其承租林地內完成水土保持設施，並且於租
    賃有效期限內隨時維護水土保持設施之功能，費用由乙方負
    擔。... 」、第6條：「如有左列情事之一者，甲方得終止
    本租約收回林地：... (二)乙方不依甲方及台灣省政府農林廳
    山地農牧局指定之方式及期限內完成水土保持者。... (七)乙
    方未經甲方同意將租賃物全部或一部轉租或與他人合耕或以
    任何方式與他人合作經營者。... 」。經查，原告曾於86年
    4月25日以存證信函催告訴外人崔衍剛限其於86年5月31日以
    前改正實施造林，惟訴外人崔衍剛並未依限改正實施造林，
    其繼承人即被告丁○○、甲○○、乙○○迄今亦未於系爭土
    地改正實施造林。再則系爭土地現係由被告戊○○占有使用
    ，有鈞院95年9月27日現場履勘筆錄可稽。惟此並未獲得原
    告之同意，被告等人顯係違約將系爭土地轉租或轉交被告戊○○占有使用，綜上，原告亦得終止編號一租約。
(二)、系爭契約因原告行使上開終止權而消滅：原告依上開台灣省
    政府之公告及系爭契約第6條、第11條之約定，就系爭契約
    有終止之權，已如上述。惟原承租人崔衍剛已於86年6月間
    去世，原告已以起訴狀繕本送達原承租人崔衍剛之繼承人即
    被告丁○○、甲○○、乙○○為終止之意思表示。於原告使
    行上開終止權後，系爭契約即因而消滅。
四、原告得依民法第455條租賃物返還請求權及第767條所有物返
    還請求權之規定，訴請被告丁○○、甲○○、乙○○交還編
    號一土地：既系爭契約業已消滅，詳如前述；則原告依民法
    第455條之規定，請求被告丁○○、甲○○、乙○○返還租
    賃物即編號一土地，實屬可採。又於系爭契約消滅後，被告
    丁○○、甲○○、乙○○對編號一土地之占有，即屬無權占
    有；原告本於民法第767條所有物返還請求權之規定，請求
    被告丁○○、甲○○、乙○○將編號一土地之地上物清除，
    並將上開土地交還原告，如訴之聲明第1項所示，洵屬有據
    。
五、關於請求被告戊○○交還編號一土地之部分：被告戊○○現
    時占有編號一土地，並無合法權源，是原告自得依民法第
    767條所有物返還請求權之規定，訴請被告戊○○將編號一
    土地之地上物清除，並將上開土地交還原告，如訴之聲明第
    一項所示。
六、關於被告丁○○、甲○○、乙○○、戊○○應給付原告自77
    年10月1日起，至交還編號一土地之日止，按每年新臺幣（
    下同）16040元計算之金額部分：
(一)、原告依不當得利法律關係，訴請被告等為前開之給付：按「
    無權占有他人土地，可能獲得相當於租金之利益為社會通常
    之觀念」最高法院61年度台上字第1695號判例，著有明文。
    查系爭契約消滅後，被告等繼續占有系爭土地，即屬無權占
    有；依前開最高法院判例意旨，原告得依不當得利法律關係
    ，請求被告等返還相當於租金之不當得利。
(二)、次按「地租不得超過地價8％」；「前項地價指法定地價」
    ；「土地所有權人依本法所申報之地價，為法定地價。」土
    地法第110條第1項、第2項及同法第148條分別定有明文。是
    耕地地租每年不得超過以土地所有權人依土地法所申報地價
    8％計算之金額，容無疑義。
(三)、於系爭契約消滅後，自77年10月1日起至被告等人交還系爭
    土地之日止之期間部分，原告依前開土地法之規定，計算每
    年被告所受相當於租金之不當得利，應為16040元（按編號
    一土地經實測為0.4010公頃，即4010平方公尺；而系爭土地
    之申報地價為每平方公尺50元，有原證一土地謄本可參。由
    4010平方公尺×50元＝200500元即原告依土地法所申報地價
    。以200500元×8％＝18000元即每年被告所受相當於租金之
    不當得利）。
(四)、若鈞院認系爭契約未因期限屆滿而於77年9月30日消滅者（
    原告否認之）；則原告業以起訴狀繕本為終止系爭契約之意
    思表示。是系爭契約因原告行使終止權而於起訴狀繕本送達
    時起，被告等四人繼續占有編號一土地即屬無權占有。從而
    ，原告得訴請被告等四人返還自起訴狀繕本送達時起至交還
    編號一土地之日止，按每年16040元計算相當於租金金額之
    不當得利。
參、訴外人聶湘全（已去世，無繼承人）、被告戊○○部分：
一、原告於68年間與訴外人聶湘全訂立「國有森林用地出租造林
    契約書」（下稱編號二租約），由聶湘全承租大甲溪事業區
    第68林班編號第14號土地從事植樹造林。而訴外人聶湘全已
    於84年10月5日去世，未遺有繼承人。
二、編號二租約已因租期屆滿而終止：依編號二租約第10條約定
    ：「契約期滿林木採伐後，承租人如需繼續租用，應依台灣
    省森林用地出租造林辦法第13條規定，於租約屆滿前3個月
    ，聲請林務局續租，逾期視為放棄，期滿由林務局收回林地
    ，承租人不得異議。」查原承租人聶湘全並未於租約屆滿前
    3個月聲請續租。依前開之約定，編號一租約應於期限屆滿
    時即77年9月30日業已因期限屆至而告終止。縱退步言，倘
    本件鈞院認編號二租約並未於77年9月30日因期限屆至終止
    ，編號二租約亦因訴外人聶湘全於84年10月5日去世，未遺
    有繼承人，無人繼承編號二租約之權利義務，編號二租約至
    遲於84年10月5日亦已終止。
三、關於被告戊○○應給付原告自77年10月1日起，至交還編號
    二土地之日止，按每年計算之金額部分：
(一)、系爭土地現係由被告戊○○占有使用，有鈞院95年9月27 日
    現場履勘筆錄可稽。惟此並未獲得原告之同意，被告戊○○
    占有系爭土地，核屬無權占有；依前開最高法院判例意旨，
    原告得依不當得利法律關係，請求被告戊○○返還相當於租
    金之不當得利。
(二)、於系爭契約消滅後，自77年10月1日起至被告戊○○交還系
    爭土地之日止之期間部分，原告依前開土地法之規定，計算
    每年被告所受相當於租金之不當得利，應為1460元（按編號
    一土地經實測為0.0365公頃，即365平方公尺；而系爭土地
    之申報地價為每平方公尺50元，有原證一土地謄本可參。由
    365平方公尺×50元＝18250元即原告依土地法所申報地價。
    以18250元×8％＝1460元即每年被告所受相當於租金之不當
    得利），被告戊○○應返還與原告。
肆、被告庚○○、戊○○部分：
一、原告於68年間與訴外人庚○○訂立「國有森林用地出租造林
    契約書」（下稱編號三租約），由庚○○承租大甲溪事業區
    第68林班編號第53號土地從事植樹造林。
二、編號三租約已因租期屆滿而終止：依編號三租約第10條約定
    ：「契約期滿林木採伐後，承租人如需繼續租用，應依台灣
    省森林用地出租造林辦法第13條規定，於租約屆滿前3個月
    ，聲請林務局續租，逾期視為放棄，期滿由林務局收回林地
    ，承租人不得異議。」查原承租人庚○○並未於租約屆滿前
    3個月聲請續租。依前開之約定，編號三租約應於期限屆滿
    時即77年9月30日業已因期限屆至而告終止。
三、退步言倘本件鈞院認編號三租約並未於77年9月30日因期限
    屆終止，編號三租約亦因原告依法為終止租約之意思表示而
    告消滅：
(一)、原告對系爭契約應有終止權。
  1.編號三土地為水土保持法施行細則第22條所規定之「超限利
    用地」，已如前述。惟被告庚○○就前開土地為農牧使用，
    係屬超出坡度限制而違法利用山坡地。從而，原告依前開台
    灣省政府之公告及系爭契約第11條之約定，於前開台灣省政
    府公告日後之第4年（即85年6月17日）後，自得終止系爭租
    賃契約。
  2.另查，原告曾於86年4月25日以存證信函催告被告庚○○，
    限其於86年5月31日以前改正實施造林，惟被告庚○○並未
    依限改正實施造林。再則，系爭土地現係由被告戊○○占有
    使用，有鈞院95年9月27日現場履勘筆錄可稽惟此並未獲得
    原告之同意，被告庚○○顯係違約將系爭土地轉租或轉交被
    告戊○○占有使用，綜上，原告亦得終止編號三租約。原告
    已於88年1月6日以存證信函寄發被告庚○○為終止租約之表
    示。
  3.退萬步言，倘認原告88年1月6日終止租約不合法不生效力（
    原告否認之），原告茲主張被告庚○○違反系爭租約第3條
    、第6條之約定，以起訴狀繕本為終止系爭租約表示之送達
    ，亦屬有據。
(二)、系爭契約因原告行使上開終止權而消滅：原告依上開台灣省
    政府之公告及系爭契約第6條、第11條之約定，就系爭契約
    有終止之權，並已為終止租約之表示，已如上述。於原告使
    行上開終止權後，系爭契約即因而消滅。
四、原告得依民法第455條租賃物返還請求權及第767條所有物返
    還請求權之規定，訴請被告庚○○交還編號三土地：既系爭
    契約業已消滅，詳如前述；則原告依民法第455條之規定，
    請求被告庚○○返還租賃物即編號三土地，實屬可採。又於
    系爭契約消滅後，被告庚○○對編號三土地之占有，即屬無
    權占有；原告本於民法第767條所有物返還請求權之規定，
    請求其將編號三土地之地上物清除，並將上開土地交還原告
    ，如訴之聲明第三項所示，洵屬有據。
五、關於請求被告戊○○交還編號三土地之部分：被告戊○○現
    時占有編號三土地，並無合法權源，是原告自得依民法第
    767條所有物返還請求權之規定，訴請被告戊○○將編號三
    土地之地上物清除，並將上開土地交還原告，如訴之聲明第
    三項所示。
六、關於被告庚○○、戊○○應給付原告自77年10月1日起，至
    交還編號三土地之日止，按每年計算之金額部分：
(一)、被告庚○○、戊○○繼續占有系爭土地，核屬無權占有；依
    前開最高法院判例意旨，原告得依不當得利法律關係，請求
    被告等二人返還相當於租金之不當得利。
(二)、於系爭契約消滅後，自77年10月1日起至被告庚○○、戊○○交還系爭土地之日止之期間部分，原告依前開土地法之規
    定，計算每年被告所受相當於租金之不當得利，應為20048
    元（按編號三土地經實測為0.5012公頃，即5012平方公尺；
    而系爭土地之申報地價為每平方公尺50元，有原證一土地謄
    本可參。由5012平方公尺×50元＝250600元即原告依土地法
    所申報地價。以250600元×8％＝20048元即每年被告所受相
    當於租金之不當得利），被告庚○○、戊○○應返還與原告
    。
(三)、若鈞院認系爭契約未因期限屆滿而於77年9月30日消滅者（
    原告否認之），則原告亦已於88年1月6日終止系爭租約，原
    告得請求被告二人給付自88年1月7日起至渠等返還編號三土
    地之日止，受相當於租金之不當得利每年20048元。
伍、被告丙○○、戊○○部分：
一、原告於68年間與被告丙○○訂立「國有森林用地出租造林契
    約書」（下稱編號四租約），由丙○○承租大甲溪事業區第
    68林班編號第6號、第7號土地從事植樹造林。
二、編號四租約已因租期屆滿而終止：依編號四租約第10條約定
    ：「契約期滿林木採伐後，承租人如需繼續租用，應依台灣
    省森林用地出租造林辦法第13條規定，於租約屆滿前3個月
    ，聲請林務局續租，逾期視為放棄，期滿由林務局收回林地
    ，承租人不得異議。」查原承租人丙○○並未於租約屆滿前
    3個月聲請續租。依前開之約定，編號四租約應於期限屆滿
    時即77年9月30日業已因期限屆至而告終止。
三、退步言倘本件鈞院認編號四租約並未於77年9月30日因期限
    屆至終止，編號四租約亦因原告依法為終止租約之意思表示
    而告消滅：
(一)、原告對系爭契約應有終止權。
  1.編號四土地為水土保持法施行細則第22條所規定之「超限利
    用地」，已如前述。惟被告丙○○就前開土地為農牧使用，
    係屬超出坡度限制而違法利用山坡地。從而，原告依前開台
    灣省政府之公告及系爭契約第11條之約定，於前開台灣省政
    府公告日後之第4年（即85年6月17日）後，自得終止系爭租
    賃契約。
  2.另查，原告曾於86年4月25日以存證信函催告被告丙○○，
    限其於86年5月31日以前改正實施造林，惟被告丙○○並未
    依限改正實施造林。再則，系爭土地現係由被告戊○○占有
    使用，有鈞院95年9月27日現場履勘筆錄可稽。惟此並未獲
    得原告之同意，被告丙○○顯係違約將系爭土地轉租或轉交
    被告戊○○占有使用，綜上，原告亦得終止編號四租約。原
    告已於88年1月7日以存證信函寄發被告丙○○為終止租約之
    表示。
  3.退萬步言，倘認原告88年1月7日終止租約不合法不生效力（
    原告否認之），原告茲主張被告丙○○違反系爭租約第3條
    、第6條之約定，以本件起訴狀為終止系爭租約之表示，亦
    屬有據。
(二)、系爭契約因原告行使上開終止權而消滅：原告依上開台灣省
    政府之公告及系爭契約第6條、第11條之約定，就系爭契約
    有終止之權，並已為終止租約之表示，已如上述。於原告使
    行上開終止權後，系爭契約即因而消滅。
四、原告得依民法第455條租賃物返還請求權及第767條所有物返
    還請求權之規定，訴請被告丙○○交還編號四土地：既系爭
    契約業已消滅，詳如前述；則原告依民法第455條之規定，
    請求被告丙○○返還租賃物即編號四土地，實屬可採。又於
    系爭契約消滅後，被告丙○○對編號四土地之占有，即屬無
    權占有；原告本於民法第767條所有物返還請求權之規定，
    請求其將編號四土地之地上物清除，並將上開土地交還原告
    ，如訴之聲明第四項所示，洵屬有據。
五、關於請求被告戊○○交還編號四土地之部分：被告戊○○現
    時占有編號四土地，並無合法權源，是原告自得依民法第
    767條所有物返還請求權之規定，訴請被告戊○○將編號四
    土地之地上物清除，並將上開土地交還原告，如訴之聲明第
    四項所示。
六、關於被告丙○○、戊○○應給付原告自77年10月1日起，至
    交還編號四土地之日止，按每年計算之金額部分：
(一)、被告丙○○、戊○○繼續占有系爭土地，核屬無權占有；依
    前開最高法院判例意旨，原告得依不當得利法律關係，請求
    被告等返還相當於租金之不當得利。
(二)、於系爭契約消滅後，自77年10月1日起至被告丙○○、戊○○交還系爭土地之日止之期間部分，原告依前開土地法之規
    定，計算每年被告所受相當於租金之不當得利，應為16108
    元（按編號四土地假6號、假7號經實測合計0.4027公頃，即
    4027平方公尺；而系爭土地之申報地價為每平方公尺50元，
    有原證一土地謄本可參。由4027平方公尺×50元＝201350元
    即原告依土地法所申報地價。以201350元×8％＝16108元即
    每年被告所受相當於租金之不當得利），被告丙○○、戊○○應返還與原告。
(三)、若鈞院認系爭契約未因期限屆滿而於77年9月30日消滅者（
    原告否認之），則原告亦已於88年1月7日終止系爭租約，原
    告得請求被告等給付自88年1月8日起至渠等返還編號四土地
    之日止，受相當於租金之不當得利每年16108元。
陸、被告辛○○、戊○○部分：
一、原告於77年間與被告辛○○訂立「國有森林用地出租造林契
    約書」（下稱編號五租約），由辛○○承租大甲溪事業區第
    68林班編號第25號土地從事植樹造林。
二、編號五租約已因租期屆滿而終止：依編號五租約第10條約定
    ：「契約期滿林木採伐後，承租人如需繼續租用，應依台灣
    省森林用地出租造林辦法第13條規定，於租約屆滿前3個月
    ，聲請林務局續租，逾期視為放棄，期滿由林務局收回林地
    ，承租人不得異議。」查原承租人辛○○並未於租約屆滿前
    3個月聲請續租。依前開之約定，編號五租約應於期限屆滿
    時即78年12月31日業已因期限屆至而告終止。
三、退步言倘本件鈞院認編號五租約並未於78年12月31日因期限
    屆至終止，編號五租約亦因原告依法為終止租約之意思表示
    而告消滅：
(一)、原告對系爭契約應有終止權。
  1.編號五土地為水土保持法施行細則第22條所規定之「超限利
    用地」，已如前述。惟被告辛○○就前開土地為農牧使用，
    係屬超出坡度限制而違法利用山坡地。從而，原告依前開台
    灣省政府之公告及系爭契約第11條之約定，於前開台灣省政
    府公告日後之第4年（即85年6月17日）後，自得終止系爭租
    賃契約。
  2.另查，原告曾於86年4月25日以存證信函催告被告辛○○，
    限其於86年5月31日以前改正實施造林，惟被告辛○○並未
    依限改正實施造林。再則，系爭土地現係由被告戊○○占有
    使用，有鈞院95年9月27日現場履勘筆錄可稽。惟此並未獲
    得原告之同意，被告辛○○顯係違約將系爭土地轉租或轉交
    被告戊○○占有使用，綜上，原告亦得終止編號五租約。原
    告已於88年1月7日以存證信函寄發被告辛○○為終止租約之
    表示。
  3.退萬步言，倘認原告88年1月7日終止租約不合法不生效力（
    原告否認之），原告茲主張被告辛○○違反系爭租約第3條
    、第6條之約定，以起訴狀繕本之送達為終止系爭租約之表
    示，亦屬有據。
(二)、系爭契約因原告行使上開終止權而消滅：原告依上開台灣省
    政府之公告及系爭契約第6條、第11條之約定，就系爭契約
    有終止之權，並已為終止租約之表示，已如上述。於原告使
    行上開終止權後，系爭契約即因而消滅。
四、原告得依民法第455條租賃物返還請求權及第767條所有物返
    還請求權之規定，訴請被告辛○○交還編號五土地：既系爭
    契約業已消滅，詳如前述；則原告依民法第455條之規定，
    請求被告辛○○返還租賃物即編號五土地，實屬可採。又於
    系爭契約消滅後，被告辛○○對編號五土地之占有，即屬無
    權占有；原告本於民法第767條所有物返還請求權之規定，
    請求其將編號五土地之地上物清除，並將上開土地交還原告
    ，如訴之聲明第五項所示，洵屬有據。
五、關於請求被告戊○○交還編號五土地之部分：被告戊○○現
    時占有編號五土地，並無合法權源，是原告自得依民法第
    767條所有物返還請求權之規定，訴請被告戊○○將編號五
    土地之地上物清除，並將上開土地交還原告，如訴之聲明第
    五項所示。
六、關於被告辛○○、戊○○應給付原告自79年1月1日起，至交
    還編號五土地之日止，按每年計算之金額部分：
(一)、被告辛○○、戊○○繼續占有系爭土地，核屬無權占有；依
    前開最高法院判例意旨，原告得依不當得利法律關係，請求
    被告等返還相當於租金之不當得利。
(二)、於系爭契約消滅後，自79年1月1日起至被告辛○○、戊○○
    交還系爭土地之日止之期間部分，原告依前開土地法之規定
    ，計算每年被告所受相當於租金之不當得利，應為71044 元
    （按編號五土地經實測為1.7761公頃，即17761平方公尺；
    而系爭土地之申報地價為每平方公尺50元，有原證一土地謄
    本可參。由17761平方公尺×50元＝888050元即原告依土地
    法所申報地價。以888050元×8％＝71044元即每年被告所受
    相當於租金之不當得利），被告辛○○、戊○○應返還與原
    告。
(三)、若鈞院認系爭契約未因期限屆滿而於78年12月31日消滅者（
    原告否認之），則原告亦已於88年1月7日終止系爭租約，原
    告得請求被告二人給付自88年1月8日起至渠等返還編號五土
    地之日止，受相當於租金之不當得利每年71044元。
柒、其餘補充說明：
一、經查，本件被告辛○○、丙○○、庚○○、崔衍剛、訴外人
    聶湘全（已故）之各該系爭租地中，均有部分經主管機關查
    定為「宜林地」（平均坡度大於55﹪即超過28.8度），此分
    別有民國68年台灣省政府山地農牧局（即現今行政院農業委
    員會水土保持局之前身）作成之「德基水庫集水區陡坡農用
    地查對紀錄表」可稽（請參原證十七）。上開經查定為「宜
    林地」之租地，依水土保持法施行細則第26條規定，不得從
    事農業墾植、經營或利用，否則即屬超限利用。惟查，系爭
    租地現全為被告戊○○用以種植果樹等作物，為鈞院現場勘
    查屬實，顯係對於系爭租地「宜林地」從事農業利用，並未
    實施造林，亦無水土保持設施，該當水土保持法施行細則第
    26 條所稱之「山坡地超限利用」。被告等猶仍否認係超限
    利用地云云，殊與事實不符。被告等上開超限利用行為，已
    違反租約第3條第1款、第6條第2款與第3款規定，因此縱退
    步言認本件均已成為不定期租賃（按：原告均否認之），原
    告依租約第6條規定，以起訴狀繕本送達被告為終止租賃契
    約之意思表示，洵為適法，於原告行使上開終止權後，租賃
    關係即告消滅，原告自得本於租賃物返還請求權、所有物返
    還請求權之規定，請求被告等返還系爭土地。
二、原告與被告等之間關於系爭「國有森林用地出租造林契約」
    （下稱系爭土地租約），於約定租期屆滿時，即告終止，並
    無民法第451條默示更新之適用，理由如下：
(一)、按「租賃期限屆滿後，承租人仍為租賃物之使用收益，而出
    租人不即表示反對之意思者，視為以不定期限繼續契約」，
    固為民法第451條所定，惟按「民法第451條所定出租人於租
    期屆滿後須即表示反對之意思，始生阻止續租之效力。意在
    防止出租人於租期屆滿後，明知承租人就租賃物繼續使用收
    益而無反對之表示，過後忽又主張租賃關係消滅，使承租人
    陷於窘境而設，並非含有必須於租期屆滿時，始得表示反對
    之意義存在。故於訂約之際，訂明期滿後絕不續租，或續租
    應另訂契約者，仍難謂不發生阻止續約之效力。」最高法院
    55年台上字第276號判例著述見解可資依循。
(二)、查原告與被告等之間系爭租約均約定：「契約期滿，林木採
    伐後承租人如需繼續租用，應依台灣省國有林事業區出租造
    林地管理辦法第九條規定，於租約屆滿前三個月，申請林區
    管理處續租，逾期視為放棄，期滿由林區管理處收回林地，
    承租人不得異議」以觀，而各該租約均分別於77年間、79
    年間屆滿，被告等人均未依規定申請續租，揆諸前揭判例意
    旨，可見本件並無民法第451條默示更新之適用。
三、又縱認系爭土地租約適用民法第451條規定成為不定期租賃
    （按：原告均否認之），惟被告等違反租約使用系爭土地情
    事，原告既以起訴狀內逐一敘明，已堪認原告已阻止被告等
    繼續違反租約使用系爭土地，然被告等人迄仍為違反租約之
    使用，原告前以95年1月9日準備書狀聲明終止與被告間之土
    地租賃契約，誠屬有據；且按租賃未定期限者，各當事人得
    隨時終止契約，為民法第450條第2項本文所定，而原告以起
    訴狀繕本、95年1月9日準備書狀繕本送達被告等人為終止租
    約之意思表示，均已合法送達，而均生終止契約之效力。
四、系爭土地現均為被告戊○○占有、管領使用以種植果樹，然
    原告與被告戊○○並無租賃關係，被告戊○○亦非原承租人
    之占有輔助人，故即令被告戊○○經原承租人之同意而占有
    系爭土地，對於原告而言，仍屬無權占有。且原承租人違約
    將系爭土地轉交由被告戊○○占用，亦已違反租約規定，均
    業據原告於起訴狀內予以指摘，並據以終止租約，主張收回
    系爭土地，洵有理由。
捌、聲明：
一、被告丁○○、甲○○、乙○○、戊○○應將坐落台中縣和平
    鄉○○段14地號附近大甲溪事業區第68林班內，如附圖編號
    假52 號所示面積0.4010公頃之土地返還與原告。
二、被告戊○○應將坐落台中縣和平鄉○○段14地號附近大甲溪
    事業區第68林班內，如附圖編號假14號所示面積0.0365公頃
    之土地返還與原告。
三、被告庚○○、戊○○應將坐落台中縣和平鄉○○段14地號附
    近大甲溪事業區第68林班內，如附圖編號假53號所示面積0.
    5012公頃之土地返還與原告。
四、被告丙○○、戊○○應將坐落台中縣和平鄉○○段14地號附
    近大甲溪事業區第68林班內，如附圖編號假6號C水塔（面積
    0. 0050公頃）予以拆除，並將如附圖編號假6號（面積0.27
    88公頃）、假7號（面積0.1239公頃）所示面積合計0.4027
    公頃之土地返還與原告。
五、被告辛○○、戊○○應將坐落台中縣和平鄉○○段14地號附
    近大甲溪事業區第68林班內，如附圖編號假25（1）A鐵皮工
    寮（面積0.0168公頃）、B鐵皮工寮（面積0.0076公頃）予
    以拆除，並將如附圖編號假25（1）（面積1.4344公頃）、
    假25（2）（面積0.0477公頃）、假25（3）（面積0.2940公
    頃）所示面積合計1. 7761公頃之土地返還與原告。
六、被告丁○○、甲○○、乙○○、戊○○應給付原告自77年10
    月1日起至返還第一項所示土地之日止，按每年16,040元計
    算之金額。
七、被告戊○○應給付原告自77年10月1日起至返還第二項所示
    土地之日止，按每年1,460元計算之金額。
八、被告庚○○、戊○○應給付原告自77年10月1日起至返還第
    三項所示土地之日止，按每年20,048元計算之金額。
九、被告丙○○、戊○○應給付原告自77年10月1日起至返還第
    四項所示土地之日止，按每年16,108元計算之金額。
十、被告辛○○、戊○○應給付原告自79年1月1日起至返還第五
    項所示土地之日止，按每年71,044元計算之金額。
十一、原告願供擔保，請准宣告假執行。
乙、被告方面：
一、兩造間有不定期租賃關係：查被告丁○○、甲○○、乙○○
    之被繼承人崔衍剛、被告庚○○、丙○○、辛○○與原告簽
    訂之國有森林用地出租造林契約書租期雖均已屆滿，惟租期
    屆滿之後，承租人繼續使用租賃物，原告並未即時為反對之
    意思表示，依民法第451條規定，該租約視為以不定期限繼
    續存在。又系爭契約書第10條約定，承租人如需繼續租用，
    於租期屆滿前3個月，應聲請續租，逾期視為放棄，並非原
    告預就租賃標的於租期屆滿，絕不續租之表示，自不得因有
    本條約定，排除民法第451條規定之適用。
二、依政府之政策，應收回造林之國有林地僅限於超限利用部分
    ，系爭土地並無超限利用之情形：按所謂山坡地土地超限利
    用係指於依山坡地土地可利用限度分類標準編訂為宜林地或
    加強保育地之土地從事農業之謂。又關於山坡地土地可利用
    限度之分類標準係綜合坡度、土壤有效深度、土壤沖蝕程度
    及母岩性質綜合判斷，其主管機關為農委會水土保持局，此
    有行政院農委會（八八）農林字00000000號令修正
    之山坡地可利用限度分類標準可稽。本件系爭土地並未於契
    約書上註明有任何超限利用部分，即無超限利用之情形。又
    「德基水庫集水區陡坡農用地（超限利用地）處理方案」之
    政策需收回者係指超限利用之林地而言，並不包括非超限部
    分，從而原告以契約書第11條約定終止租約，即非有據。
三、原告就其主張之承租違約事由，並未先行阻止，不得逕主張
    終止租約：按承租人應依約定方法，為租賃物之使用、收益
    ，無約定方法者，應以依租賃物之性質而定之方法為之。承
    租人違反前項之規定為租賃物之使用、收益，經出租人阻止
    而仍繼續為之者，出租人得終止契約，民法第438條訂有明
    文。查系爭契約第3條第2項約定造林樹種為香杉等，現有之
    梨樹、蘋果樹不得增植或補植。嗣縱使政府之林業政策需要
    改正實施造林，倘被告有未遵守規定時，原告自應予以阻止
    ，惟原告起訴書所附存證信函，被告從未收受，故原告依民
    法第438條規定，自不得逕行終止租約。又兩造簽訂之國有
    森林用地出租造林契約書第六條縱有約定承租人未經出租人
    同意將租賃物全部或一部轉租或與他人合耕或以任何方式與
    他人合作經營者，出租人得終止租約收回林地之約定。因此
    被告丁○○、甲○○、乙○○等人將大甲溪事業林區68林班
    第52地號林地，被告丙○○將同上林班第6號林地、被告辛○○將同上林班第25號林地交由被告戊○○耕作固有違反契
    約，惟依民法第438條規定，原告必需出面阻止該違約行為
    。查原告機關既未先行阻止承租人丁○○等違約將承租林地
    交由戊○○耕作之行為，自不能取得終止租賃契約的權利，
    從而原告本此原因所為終止租約之意思表示，不生終止租約
    之效力。
四、原告對被告等所為終止租約之意思表示有(一)88年1月7日以存
    證信函為表示，就此被告否認有收受該意思表示。(二)以本件
    起訴狀為意思表示。本此於兩造間租賃契約尚未終止之前，
    被告等本於租賃契約占有承租林地，非無法律原因，即無不
    當得利可言，原告僅得請求被告給付租金。倘原告改為以請
    求租金之法律關係請求時，就逾五年請求權時效部分，被告
    等行使消減時效抗辯權。至於租約終止後，相當於租金的不
    當得利部分，因系爭土地地處偏遠，經營不易，應以土地申
    報現值年息5%計算為適當。
五、聲明：原告之訴駁回。
          如受不利之判決，願供擔保免假執行。
丙、得心證之理由：
一、經查被告丁○○、甲○○、乙○○之被繼承人崔衍剛、連帶
    保證人庚○○依台灣省國有林事業區濫墾地清理計畫及有關
    法令於68年10月1日與原告訂立「台灣省德基水庫集水區域
    內國有森林用地出租造林契約書」，承租座落台中縣和平鄉
    ○○段14地號附近大甲溪事業區第68林班內，如複丈成果圖
    所示假52地號土地，租賃期間自68年10月1日起至77年9月30
    日止。目前由被告丁○○、甲○○、乙○○、戊○○占有座
    落台中縣和平鄉○○段14地號附近大甲溪事業區第68林班內
    ，如複丈成果圖所示假52地號土地、面積0.4010公頃。訴外
    人聶湘全、連帶保證人余正元依台灣省國有林事業區濫墾地
    清理計畫及有關法令於68年10月1日與原告訂立「台灣省德
    基水庫集水區域內國有森林用地出租造林契約書」，承租座
    落台中縣和平鄉○○段14地號附近大甲溪事業區第68林班內
    ，如複丈成果圖所示假14地號土地，租賃期間自68年10 月1
    日起至77年9月30日止。目前由被告戊○○占有座落台中縣
    和平鄉○○段14地號附近大甲溪事業區第68林班內，如複丈
    成果圖所示假14地號土地、面積0.0365公頃。被告庚○○、
    連帶保證人崔衍剛依台灣省國有林事業區濫墾地清理計畫及
    有關法令於68年10月1日與原告訂立「台灣省德基水庫集水
    區域內國有森林用地出租造林契約書」，承租座落台中縣和
    平鄉○○段14地號附近大甲溪事業區第68林班內，如複丈成
    果圖所示假53地號土地，租賃期間自68年10月1日起至77年9
    月30日止。目前由被告戊○○、庚○○占有座落台中縣和平
    鄉○○段14地號附近大甲溪事業區第68林班內，如複丈成果
    圖所示假53地號土地、面積0.5012公頃。被告丙○○、連帶
    保證人段茂宏依台灣省國有林事業區濫墾地清理計畫及有關
    法令於68年10月1日與原告訂立「台灣省德基水庫集水區域
    內國有森林用地出租造林契約書」，承租座落台中縣和平鄉
    ○○段14地號附近大甲溪事業區第68林班內，如複丈成果圖
    所示假6地號、假7地號土地，租賃期間自68年10月1日起至
    77年9月30日止。目前由被告戊○○、丙○○占有座落台中
    縣和平鄉○○段14地號附近大甲溪事業區第68林班內，如複
    丈成果圖所示假6地號符號Ｃ水塔、面積0.0050公頃，假6地
    號土地（包含水塔）、面積0.2788公頃，假7地號土地、面
    積0.1239公頃，合計面積0.4027公頃。被告辛○○、連帶保
    證人周學仁依台灣省國有林事業區濫墾地清理計畫及有關法
    令於77年10月1日與原告訂立「台灣省德基水庫集水區域內
    國有森林用地出租造林契約書」，承租座落台中縣和平鄉○○段14地號附近大甲溪事業區第68林班內，如複丈成果圖所
    示假25地號土地，租賃期間自77年10月1日起至78年12月31
    日止。目前由被告戊○○、辛○○占有座落台中縣和平鄉○○段14地號附近大甲溪事業區第68林班內，如複丈成果圖所
    示假25（１）地號符號Ａ鐵皮工寮、面積0.0168公頃，假25
    （１）地號符號Ｂ鐵皮工寮、面積0.0076公頃，假25（１）
    地號土地（包含鐵皮工寮）、面積1.4344公頃，假25（２）
    地號土地、面積0.0477公頃，假25（３）地號土地、面積
    0.2940公頃，合計面積1.7761公頃等事實，為兩造所不爭執
    ，業據原告提出「台灣省德基水庫集水區域內國有森林用地
    出租造林契約書」為證，並經本院到現場勘驗，及囑託台中
    縣東勢地政事務所到場測量，並製有複丈成果圖附卷可稽，
    堪信為真實。
二、次就被告抗辯系爭租賃契約於屆期後已成為不定期租賃契約
    ，是否有理由？以論：查被告丁○○、甲○○、乙○○之被
    繼承人崔衍剛、被告庚○○、丙○○、辛○○及訴外人聶湘
    全與原告簽訂之國有森林用地出租造林契約書租期雖均已屆
    滿，惟租期屆滿之後，承租人繼續使用租賃物，原告並未即
    時為反對之意思表示，依民法第451條規定，該租約視為以
    不定期限繼續存在。至系爭契約書第10條約定，承租人如需
    繼續租用，於租期屆滿前3個月，應聲請續租，逾期視為放
    棄等語，並非原告預就租賃標的於租期屆滿，絕不續租之表
    示，自不得因有本條約定，排除民法第451條規定之適用。
    從而，被告憑以抗辯稱系爭租賃契約於屆期後已成為不定期
    租賃契約，即為有理由。
三、再就被告使用系爭林地有無違約？兩造間就系爭林地仍否有
    租賃關係存在？被告是否無權占用系爭林地？以論：
(一)、被告丁○○、甲○○、乙○○、戊○○之部分：按兩造所訂
    編號一契約第11條約定：「本契約未定事項，承租人完全同
    意依照林務局有關法令辦理。」而行政院於80年間就系爭租
    賃土地所坐落之德基水庫集水區，作成「德基水庫集水區陡
    坡農用地（超限利用地）處理方案」，並經台灣省政府於82
    年6月17日以府農林字第163060號公告之，有該公告可參。
    依該公告內容，可知就德基水庫集水區陡坡農用地（超限利
    用地），自公告之日起3年內自動終止租約交還林地者，分
    別發給轉業救助金以為補償；自公告之日起第4年（即逾3年
    未自動終止租約交還林地）起，即行終止租約強制收回林地
    ，並不予任何補償。前開公告內容，為林務局執行國有林事
    業區出租造林地（即本件租賃土地即屬此類）之管理法令，
    自屬上揭約定中「林務局有關法令」之範疇。是上開台灣省
    政府之公告內容，依系爭契約第11條之約定，自為系爭租賃
    契約內容之一部分。查編號一土地之坡度超過28.5度；依山
    坡地保育利用條例施行細則第12條、第13條之規定，其屬山
    坡地土地可利用分類查定基準中坡度超過55％者（按山坡地
    之百分比坡度，係以坡度45度以百分比表示，其55％，即28
    .486 度，經四捨五入後為28.5度），屬6級坡，為加強保育
    地，應依主管機關指定方式實施水土保持。惟被告丁○○、
    甲○○、乙○○就系爭編號一土地為農牧使用，係屬超出坡
    度限制而違法利用山坡地。是就編號一土地而言，核屬水土
    保持法施行細則第22條所規定之「超限利用地」。從而，原
    告依上開台灣省政府之公告及系爭契約第11條之約定，於前
    開台灣省政府公告日後之第4年（即85年6月17日）後，原告
    得終止系爭租賃契約。且依編號一租約第3條約定：「使用
    限制：(一)水土保持：乙方（承租戶）應依甲方或台灣省政府
    農林廳山地農牧局指定之方式及期限於其承租林地內完成水
    土保持設施，並且於租賃有效期限內隨時維護水土保持設施
    之功能，費用由乙方負擔。... 」、第6條：「如有左列情
    事之一者，甲方得終止本租約收回林地：... (二)乙方不依甲
    方及台灣省政府農林廳山地農牧局指定之方式及期限內完成
    水土保持者。... (七)乙方未經甲方同意將租賃物全部或一部
    轉租或與他人合耕或以任何方式與他人合作經營者。... 」
    。經查，原告曾於86年4月25日以存證信函催告訴外人崔衍
    剛限其於86年5月31日以前改正實施造林，惟訴外人崔衍剛
    並未依限改正實施造林，其繼承人即被告丁○○、甲○○、
    乙○○迄今亦未於系爭土地改正實施造林。再則系爭土地現
    係由被告戊○○占有使用，有本院95年9月27日現場履勘筆
    錄可稽。惟此並未獲得原告之同意，被告等人顯係違約將系
    爭土地轉租或轉交被告戊○○占有使用，從而，原告即得憑
    以終止編號一租約。又原告依上開台灣省政府之公告及系爭
    契約第6條、第11條之約定，就系爭契約有終止之權，已如
    上述。惟原承租人崔衍剛已於86年6月間去世，原告已以起
    訴狀繕本送達（95年8月11日）原承租人崔衍剛之繼承人即
    被告丁○○、甲○○、乙○○為終止之意思表示。於原告使
    行上開終止權後，系爭契約即因而消滅。按所有人對於無權
    占有或侵奪其所有物者，得請求返還之，對於妨害其所有權
    者，得請求除去之，民法第767條前段及中段分別定有明文
    。又租約終止後，出租人除得本於租賃物返還請求權，請求
    返還租賃物外，倘出租人為租賃物之所有人時，並得本於所
    有權之作用，依無權占有之法律關係，請求返還租賃物。既
    系爭契約業已消滅，詳如前述；則原告依民法第455條之規
    定，請求被告丁○○、甲○○、乙○○返還租賃物即編號一
    土地，實屬可採。又於系爭契約消滅後，被告丁○○、甲○○、乙○○對編號一土地之占有，即屬無權占有；原告本於
    民法第767條所有物返還請求權之規定，請求被告丁○○、
    甲○○、乙○○將編號一土地之地上物清除，並將上開土地
    交還原告，如主文第1項所示，洵屬有據。又被告戊○○現
    時占有編號一土地，並無合法權源，是原告自得依民法第76
    7條所有物返還請求權之規定，訴請被告戊○○將編號一土
    地之地上物清除，並將上開土地交還原告，如主文第一項所
    示。
(二)、訴外人聶湘全（已去世，無繼承人）、被告戊○○部分：經
    查原告於68年間與訴外人聶湘全訂立編號二租約，由聶湘全
    承租大甲溪事業區第68林班編號第14 號土地從事植樹造林
    。惟訴外人聶湘全已於84年10月5日去世，未遺有繼承人，
    無人繼承編號二租約之權利義務，則編號二租約應於84 年
    10月5日即已終止。又系爭土地現係由被告戊○○占有使用
    ，有本院95年9月27日現場履勘筆錄可稽。惟此並未獲得原
    告之同意，被告戊○○占有系爭土地，核屬無權占有，是原
    告自得依民法第767條所有物返還請求權之規定，訴請被告
    戊○○將編號二土地之地上物清除，並將上開土地交還原告
    ，如主文第二項所示。
(三)、被告庚○○、戊○○部分：經查編號三土地為水土保持法施
    行細則第22條所規定之「超限利用地」，已如前述。惟被告
    庚○○就前開土地為農牧使用，係屬超出坡度限制而違法利
    用山坡地。從而，原告依前開台灣省政府之公告及系爭契約
    第11條之約定，於前開台灣省政府公告日後之第4年（即85
    年6月17日）後，自得終止系爭租賃契約。另查，原告曾於
    86年4月25日以存證信函催告被告庚○○，限其於86年5月31
    日以前改正實施造林，惟被告庚○○並未依限改正實施造林
    。再則，系爭土地現係由被告戊○○占有使用，有本院95年
    9月27日現場履勘筆錄可稽惟此並未獲得原告之同意，被告
    庚○○顯係違約將系爭土地轉租或轉交被告戊○○占有使用
    ，從而，原告即得憑以終止編號三租約。則原告茲主張被告
    庚○○違反系爭租約第3條、第6條之約定，以起訴狀繕本為
    終止系爭租約表示之送達（95年8月11日），亦屬有據。至
    原告主張有於88年1月6日以存證信函對被告等所為終止租約
    之意思表示，就此被告否認有收受該意思表示，原告就此復
    未舉證以實其說，其此部分之主張自無可採，附此敘明。於
    原告使行上開終止權後，系爭契約即因而消滅。既系爭契約
    業已消滅，詳如前述；則原告依民法第455條之規定，請求
    被告庚○○返還租賃物即編號三土地，實屬可採。又於系爭
    契約消滅後，被告庚○○對編號三土地之占有，即屬無權占
    有；原告本於民法第767條所有物返還請求權之規定，請求
    其將編號三土地之地上物清除，並將上開土地交還原告，如
    主文第三項所示，洵屬有據。又被告戊○○現時占有編號三
    土地，並無合法權源，是原告自得依民法第767條所有物返
    還請求權之規定，訴請被告戊○○將編號三土地之地上物清
    除，並將上開土地交還原告，如主文第三項所示。
(四)、被告丙○○、戊○○部分：經查編號四土地為水土保持法施
    行細則第22條所規定之「超限利用地」，已如前述。惟被告
    丙○○就前開土地為農牧使用，係屬超出坡度限制而違法利
    用山坡地。從而，原告依前開台灣省政府之公告及系爭契約
    第11條之約定，於前開台灣省政府公告日後之第4年（即85
    年6月17日）後，自得終止系爭租賃契約。另查，原告曾於
    86年4月25日以存證信函催告被告丙○○，限其於86年5月31
    日以前改正實施造林，惟被告丙○○並未依限改正實施造林
    。再則，系爭土地現係由被告戊○○占有使用，有本院95年
    9月27日現場履勘筆錄可稽。惟此並未獲得原告之同意，被
    告丙○○顯係違約將系爭土地轉租或轉交被告戊○○占有使
    用，從而，原告即得終止編號四租約。原告茲主張被告丙○○違反系爭租約第3條、第6條之約定，以本件起訴狀繕本之
    送達（95年8月25日）為終止系爭租約之表示，亦屬有據。
    至原告主張有於88年1月7日以存證信函對被告等所為終止租
    約之意思表示，就此被告否認有收受該意思表示，原告就此
    復未舉證以實其說，其此部分之主張自無可採，附此敘明。
    於原告使行上開終止權後，系爭契約即因而消滅。既系爭契
    約業已消滅，詳如前述；則原告依民法第455條之規定，請
    求被告丙○○返還租賃物即編號四土地，實屬可採。又於系
    爭契約消滅後，被告丙○○對編號四土地之占有，即屬無權
    占有；原告本於民法第767條所有物返還請求權之規定，請
    求其將編號四土地之地上物清除，並將上開土地交還原告，
    如主文第四項所示，洵屬有據。又被告戊○○現時占有編號
    四土地，並無合法權源，是原告自得依民法第767條所有物
    返還請求權之規定，訴請被告戊○○將編號四土地之地上物
    清除，並將上開土地交還原告，如主文第四項所示。
(五)、被告辛○○、戊○○部分：經查編號五土地為水土保持法施
    行細則第22條所規定之「超限利用地」，已如前述。惟被告
    辛○○就前開土地為農牧使用，係屬超出坡度限制而違法利
    用山坡地。從而，原告依前開台灣省政府之公告及系爭契約
    第11條之約定，於前開台灣省政府公告日後之第4年（即85
    年6月17日）後，自得終止系爭租賃契約。另查，原告曾於
    86年4月25日以存證信函催告被告辛○○，限其於86年5月31
    日以前改正實施造林，惟被告辛○○並未依限改正實施造林
    。再則，系爭土地現係由被告戊○○占有使用，有鈞院95年
    9月27日現場履勘筆錄可稽。惟此並未獲得原告之同意，被
    告辛○○顯係違約將系爭土地轉租或轉交被告戊○○占有使
    用，從而，原告即得憑以終止編號五租約。原告茲主張被告
    辛○○違反系爭租約第3條、第6條之約定，以起訴狀繕本之
    送達（95年8月11日）為終止系爭租約之表示，即屬有據。
    至原告主張有於88年1月7日以存證信函對被告等所為終止租
    約之意思表示，就此被告否認有收受該意思表示，原告就此
    復未舉證以實其說，其此部分之主張自無可採，附此敘明。
    於原告使行上開終止權後，系爭契約即因而消滅。既系爭契
    約業已消滅，詳如前述；則原告依民法第455條之規定，請
    求被告辛○○返還租賃物即編號五土地，實屬可採。又於系
    爭契約消滅後，被告辛○○對編號五土地之占有，即屬無權
    占有；原告本於民法第767條所有物返還請求權之規定，請
    求其將編號五土地之地上物清除，並將上開土地交還原告，
    如主文第五項所示，洵屬有據。又被告戊○○現時占有編號
    五土地，並無合法權源，是原告自得依民法第767條所有物
    返還請求權之規定，訴請被告戊○○將編號五土地之地上物
    清除，並將上開土地交還原告，如主文第五項所示。
四、末就原告得否請求被告給付相當於租金之損害？以論：按無
    法律上之原因而受利益，致他人受損害者，應返還其利益，
    雖有法律上之原因，而其後已不存在者，亦同，民法第179
    條定有明文。另按無權占有他人之不動產，可能獲得相當於
    租金之利益，為社會通常之觀念；其依不當得利之法則請求
    返還不當得利，以無法律上之原因而受利益，致他人受有損
    害為其要件，故得請求返還之範圍，固應以對方所受之利益
    為度，非以請求人所受損害若干為準，惟於審酌對方所受之
    利益時，如無客觀具體數據可資計算，請求人所受損害之數
    額，未嘗不可據為計算不當得利之標準（最高法院92年度台
    上字第324號判決參照）。次按「地租不得超過地價8％」；
    「前項地價指法定地價」；「土地所有權人依本法所申報之
    地價，為法定地價。」土地法第110條第1項、第2項及同法
    第148條分別定有明文。再按土地所有人固得依不當得利法
    則向無權占用其土地之人請求返還相當於租金之損害金，惟
    其數額，除以申報地價為基礎外，尚須斟酌基地之位置、工
    商業繁榮之程度及占用人利用土地之經濟價值及所受利益等
    項，並與鄰地租金相比較，以為決定，並非必達申報地價年
    息百分之10之最高額（最高法院88年度台上字第3331 號判
    決參照）。系爭林班地即國有森林用地為未登錄地，無申報
    地價，但系爭土地之申報地價每平方公尺14元，有土地登記
    謄本可證，自堪信為真實。本院審酌前開林地之申報地價、
    被告係於系爭林地種植果樹農作物使用之用途、系爭租約之
    原租金、系爭林地所處之位置與地目等情形，因認被告無權
    占用系爭林地所受之利益均應按年以前開申報地價百分之五
    為計算基準為適當。經查被告丁○○、甲○○、乙○○、戊○○之部分，於系爭契約消滅後，自95年8月12日起至被告
    等人交還系爭土地之日止之期間，原告依前開土地法之規定
    ，計算每年被告所受相當於租金之不當得利，應為2807元（
    按編號一土地經實測為0.4010公頃，即4010平方公尺；而系
    爭土地之申報地價為每平方公尺14元。由4010平方公尺×14
    元＝56140 元即原告依土地法所申報地價。以56140元×5％
    ＝2807 元即每年被告所受相當於租金之不當得利），被告
    丁○○、甲○○、乙○○、戊○○應返還與原告。另就訴外
    人聶湘全（已去世，無繼承人）、被告戊○○部分，於系爭
    契約消滅後，此部分應適用五年短期時效之規定，即自90
    年7月12日起至被告戊○○交還系爭土地之日止之期間，原
    告依前開土地法之規定，計算每年被告所受相當於租金之不
    當得利，應為256元（按編號二土地經實測為0.0365公頃，
    即365平方公尺；而系爭土地之申報地價為每平方公尺14元
    ，由365平方公尺×14元＝5110 元即原告依土地法所申報地
    價。以5110元×5％＝256 元即每年被告所受相當於租金之
    不當得利），被告戊○○應返還與原告。另就被告庚○○、
    戊○○部分，於系爭契約消滅後，自95年8月12日起至被告
    庚○○、戊○○交還系爭土地之日止之期間部分，原告依前
    開土地法之規定，計算每年被告所受相當於租金之不當得利
    ，應為3508元（按編號三土地經實測為0.5012公頃，即5012
    平方公尺；而系爭土地之申報地價為每平方公尺14元，由50
    12平方公尺×14元＝70168元即原告依土地法所申報地價。
    以70168元×5％＝3508元即每年被告所受相當於租金之不當
    得利），被告庚○○、戊○○應返還與原告。另就被告丙○○、戊○○部分，於系爭契約消滅後，自95年8月25日起至
    被告丙○○、戊○○交還系爭土地之日止之期間，原告依前
    開土地法之規定，計算每年被告所受相當於租金之不當得利
    ，應為2819元（按編號四土地假6號、假7號經實測合計0.40
    27公頃，即4027平方公尺；而系爭土地之申報地價為每平方
    公尺14元，由4027平方公尺×14元＝56378元即原告依土地
    法所申報地價。以56378元×5％＝2819元即每年被告所受相
    當於租金之不當得利），被告丙○○、戊○○應返還與原告
    。另就被告辛○○、戊○○部分，於系爭契約消滅後，自95
    年8月12日起至被告辛○○、戊○○交還系爭土地之日止之
    期間，原告依前開土地法之規定，計算每年被告所受相當於
    租金之不當得利，應為12433元（按編號五土地經實測為1.7
    761公頃，即17761平方公尺；而系爭土地之申報地價為每平
    方公尺14元，由17761平方公尺×14元＝248654元即原告依
    土地法所申報地價。以248654元×5％＝12433元即每年被告
    所受相當於租金之不當得利），被告辛○○、戊○○應返還
    與原告。從而，原告於上開範圍內請求返還相當於不當得利
    之租金如主文第六至十項所示，應屬有據，至其餘超過部分
    之請求，即不應准許。
五、綜上所述，原告以系爭林地管理人之地位，本於物上請求權
    、租賃物返還請求權及不當得利請求權，請求判決如主文第
    一至十項所示，為有理由，均應予准許；逾此部分之其餘請
    求，則均無理由，應予駁回。
丁、本件判決原告勝訴部分兩造均陳明願供擔保請准宣告假執行
    及免為假執行，經核均無不合，爰均酌定相當擔保金額，併
    准許之。又原告敗訴部分，其假執行之聲請，亦失所附麗，
    應予駁回。
戊、本件事證已臻明確，兩造所為之其他主張，陳述並所提之證
    據，經審酌後，認均與本件之結論無礙，不再一一論述，併
    予敘明。
己、訴訟費用負擔之依據：民事訴訟法第79條、第85條第1項前
    段。
中    華    民    國    97    年    3    月    25    日
                  民事第四庭    法  官  呂明坤
正本係照原本作成。
如對本判決上訴，須於判決送達後20日內向本院提出上訴狀。
中    華    民    國    97    年    3    月    25    日
                                書記官  吳慕先


司法院資訊處製作；財團法人民間司法改革基金會備份。
